最高法院刑事判決　　　　　　　　　　　　　　　九十三年度台上字第六三八八號
　　上　訴　人　乙○○
　　　　　　　　丙○○
　　　　　　　　甲○○
右上訴人等因貪污案件，不服台灣高等法院台中分院中華民國九十三年四月二十一日
第二審更審判決（九十二年度上更(一)字第三一０號，起訴案號：台灣苗栗地方法院檢
察署八十九年度偵字第一七三四號、九十年度偵字第一三六八號），提起上訴，本院
判決如左：
    主  文
原判決關於乙○○部分撤銷，發回台灣高等法院台中分院。
其他上訴駁回。
    理  由
一、發回部分（即乙○○部分）：
本件原判決認定緣行政院經濟部所屬中國石油股份有限公司台灣油礦探勘總處（以下
簡稱中油公司油礦探勘總處，現已改編為探採事業部）於民國八十四年三月二十三日
起，至八十五年三月十一日止，成立管線圖籍資料測繪工程隊（以下簡稱測繪隊），
負責測量新竹、苗栗地區三十年以上油氣管線行經路線（即中油公司油礦探勘總處管
線圖籍資料繪測第一期工程），上訴人乙○○則擔任該測繪隊領班兼總務之職務，負
責僱用俗稱「力伕」之砍除雜草、雜木之臨時工作人員，及發放彼等之工資，為依據
法令從事公務之人員。因該工程管線測繪地點多為山區，為實施管線普查及管線地貌
地形測繪，需先將妨礙測量通視之雜草、雜木砍除以利施測。而按事先設計，該測繪
第一期工程全長一百三十五公里，其中實施地貌地形測繪部分約為五分之三，以測繪
隊編制每組每天測繪約三百公尺，估計約需二百七十個工作天，測繪前並需僱請臨時
工作人員俗稱「力伕」從事砍除雜草、雜木工作，以每組力伕二人，配合測繪工程以
每天三百公尺距離計算，每人每天工資新台幣（以下同）一千五百元，而先估算出所
需費用之概算（力伕費項目，含管線普查部分，一人工作六十八天，及管線地貌地形
測繪部分，二人一組工作二百七十天，共編六百零八天，編列九十一萬二千元，並視
工作需要就地僱請取據報銷）。至該力伕費用之支領，需由乙○○以實做實算之方式
，依每位力伕實際工作天數、每日工資，將力伕工作之日期、工作天數、領款總金額
填寫於中油公司油礦探勘總處印製之收據上，交由驗收或證人彭昌國蓋章驗收證明，
呈主管即測繪隊隊長王信得審核後，由乙○○自測繪隊週轉金撥款發放給力伕，並請
力伕於收據領款人欄簽章作為憑據。嗣測繪隊之週轉金不足時，再由乙○○檢具支出
單據（如上開力伕工資收據），填寫支出款項，製作報銷清單，經測繪隊長審核後，
向中油公司油礦探勘總處報銷，申請核撥補足週轉金（自八十四年八月以後，有關後
續地上雜草、雜木整理清除，則改由中油公司油礦探勘總處總務室另行統一發包）。
上開收據及報銷清單，均為乙○○職務上所掌之公文書。上開工程施測期間，乙○○
因他人介紹結識上訴人甲○○，再經甲○○之推介邀請，而自八十四年四月間起，經
常偕同測繪隊同仁前往甲○○之妹婿即上訴人丙○○所經營，設於苗栗市○○路與國
華路口光復新村五十之四號之「活園兔肉店」飲宴捧場。詎乙○○明知甲○○、丙○
○均未曾受僱擔任力伕之工作，竟仍與該二人基於利用職務上之機會而詐取財物及行
使不實之力伕費用收據、報銷清單之概括犯意聯絡，自八十四年五月間起至同年七月
間止，連續將中油公司油礦探勘總處印製之空白收據，分別交予丙○○及甲○○蓋章
後，再由乙○○連續將不實之該二人之工作日期、天數、單價即每日工資、總計即領
款總金額，填寫於上開收據上，並於用途說明欄載為「測量隊力伕費用」，於經手人
欄由乙○○蓋章後，交由不知情之彭昌國於驗收或證明人欄蓋章，呈予不知情之測繪
隊長王信得核章，據以向中油公司油礦探勘總處詐取勞務費。各收據之領款人、工作
日期、領款金額、製作及付款日期，詳如原判決附表一各欄所示。總計以丙○○名義
，先後於八十四年五月二十五日、同年六月十日、二十一日、同年七月十八日及二十
六日共詐得七萬八千元；以甲○○名義，先後於八十四年五月五日、二十五日、同年
六月十日、二十一日、同年七月三日、十八日、二十六日共詐得十萬三千五百元，足
以生損害於中油公司。乙○○並於同年五月間至八月間，檢具不實之力伕費收據，填
載不實之力伕費，製作不實之報銷清單，向中油公司油礦探勘總處報銷費用申請核撥
週轉金。報銷起迄日期、不實報銷之力伕費、所檢具不實之收據，詳如原判決附表二
各欄所示，亦足以生損害於中油公司。嗣經法務部調查局苗栗縣調查站（以下簡稱苗
栗縣調查站）接獲檢舉展開調查，約談丙○○、甲○○均自白未受僱擔任力伕工作，
而提供名義予乙○○申報薪資；甲○○並於九十二年三月三日將詐領得之薪資七萬八
千元繳還中油公司油礦探勘總處等情。因而撤銷第一審諭知乙○○無罪部分之判決，
改判論處其共同連續依據法令從事公務之人員，利用職務上之機會，詐取財物罪刑，
固非無見。
惟查：(一)、共同被告對於其他共同被告之案件而言，為被告以外之第三人，本質上屬
於證人，為確保被告對證人之詰問權，證人於審判中，應依法定程序，到場具結陳述
，並接受被告之詰問，其陳述始得作為認定被告犯罪事實之判斷依據。原判決認乙○
○有前開犯行，係以共同被告丙○○、甲○○之自白為主要論據，然原審於修正刑事
訴訟法於九十二年九月一日全部施行後之九十三年四月七日審理時，就乙○○之案件
調查共同被告丙○○、甲○○，未依法準用有關證人之規定，命其具結，並接受被告
之詰問，遽採其二人於法務部調查局苗栗縣調查站（下稱苗栗調查站）之自白，為乙
○○論罪之主要證據，已有未合。(二)、審理事實之法院，對於案內與待證事實有重要
關係，而屬依法應予調查之證據，如未依法調查或雖已調查而未調查明白，即與證據
未經調查無異，如率行判決，其判決當然為違背法令。又證據之證明力，固屬於法院
判斷之自由，但不得違背經驗法則，如其判斷仍存有疑竇，在釐清前，尚難遽採為被
告有利或不利之認定。乙○○於苗栗縣調查站人員調查時稱「竹苗管線測繪隊」僱用
四名力伕，除甲○○、丙○○外，尚有蘇君恆、謝其鈞，並有中油公司油礦探勘總處
支付測量隊之力伕費用之收據影本在卷可稽。依卷附蘇君恆、謝其鈞之收據影本所載
，其二人僅各自領取十日（謝其鈞自四月十日至四月十四日，四月十七日至四月二十
一日共十日；蘇君恆自八十四年六月二十日至二十四日，六月二十六日至三十日共十
日）之力伕費用（台灣苗栗地方法院檢察署八十九年度偵字第一七三四號偵查卷第七
十六頁、第三十二頁）。如果無訛，原判決又認丙○○、甲○○實際上未受僱為力伕
費，其二人之收據係虛偽不實，則自八十四年四月二十二日起至同年六月十九日將近
二個月之時間，前開工程是否無須使用力伕砍除雜草、雜木？非無可疑。原審未詳加
調查勾稽，遽以證人即本件測繪隊隊長王信得、隊員兼監工彭昌國、隊員劉耀煌於第
一審雖證稱其測繪時，發現現場雜草已經人事先砍除等語，仍不能證明係經甲○○或
丙○○受僱砍除，而為乙○○不利之認定，尚嫌速斷，其審理猶有未盡。(三)、共同正
犯應對所參與犯罪之全部事實負責，共犯貪污所得之財物應予連帶追繳，並依其情節
分別沒收或發還被害人。原判決就上訴人等共同詐取之款項僅對上訴人等諭知應予追
繳（即共同追繳）發還中國石油股份有限公司探採事業部，如全部或一部無法追繳時
，以其財產抵償之，未諭知「連帶追繳發還」之旨，亦有可議。乙○○上訴意旨指摘
原判決關於其本人部分不當，尚非全無理由，應認原判決關於乙○○部分仍有撤銷發
回更審之原因。
二、駁回部分（即丙○○、甲○○部分）：
查第三審上訴書狀，應述上訴之理由，其未述者，得於提起上訴後十日內補提理
由書於原審法院，已逾上述期間，而於第三審法院未判決前仍未提出上訴理由書狀者
，第三審法院應以判決駁回之，刑事訴訟法第三百八十二條第一項、第三百九十五條
後段規定甚明。本件上訴人丙○○、甲○○因貪污案件，不服原審判決，於九十三年
五月七日提起上訴，並未述上訴理由，迄今逾期已久，於本院未判決前仍未提出上
訴理由書狀，依上開規定其二人之上訴自非合法，應予駁回。
據上論結，應依刑事訴訟法第三百九十七條、第四百零一條、第三百九十五條後段，
判決如主文。
中　　　華　　　民　　　國　　九十三　　年　　 十二 　　月　　　二　　　日
                              最高法院刑事第十二庭
                                  審判長法官  陳　正　庸
                                        法官  賴　忠　星
                                        法官  王　居　財
                                        法官  張　清　埤
                                        法官  林　開　任
      右正本證明與原本無異
                                              書  記  官
中　　　華　　　民　　　國　　九十三　　年　　 十二 　　月　　 十四 　　日
                                                                        Ｖ
